【裁判字號】    99,抗,99
【裁判日期】    990129
【裁判案由】    羈押
【裁判全文】
臺灣高等法院臺中分院刑事裁定            99年度抗字第99號
抗  告  人
即  被  告  甲○○
上列抗告人因羈押案件，不服臺灣臺中地方法院中華民國99年1
月19日裁定（96年度訴字第2023號），提起抗告，本院裁定如下
：
    主  文
抗告駁回。
    理  由
一、本件抗告意旨略以：被告先前係於中國經商，96年返國時卻
    於臺中縣神岡鄉之租屋處遭警方逮捕，理由是被告涉嫌販賣
    第二級毒品，經檢方複訊後裁定以新臺幣5 萬元交保候傳，
    並限制住居。惟事出突然被告尚未將手邊的工作作妥適之安
    排，因而在明知違反限制規定之情況下搭機前往金門，想以
    小三通知方式回到中國處理公務，但隨即遭到海關人員的攔
    阻，被告亦因此而滯留金門。又訴外人呂慶端（即被告之弟
    弟）因得知被告遭到法院的通緝，故積極與被告聯繫並告知
    其已被通緝之事實，被告發覺事態嚴重，因此於99年1 月10
    日主動赴金門縣金城派出所投案。被告係因工作因素才一時
    情急誤觸規定，且在得知遭到通緝後，立即到派出所投案，
    衡情應無逃亡之意圖及事實。蓋被告若有心躲避追訴，當不
    會循正常之管道離境，更不會在得知遭到通緝後甘冒被逮捕
    、羈押之風險而主動到案說明案情。又按「被告所犯縱為該
    101條第1項第3款之重罪，如無逃亡或滅證導致顯難進行追
    訴、審判或執行之危險，尚欠缺羈押之必要要件。亦即單以
    犯重罪作為羈押之要件，可能背離羈押作為保全程序的性質
    ，其對刑事被告武器平等與充分防禦權行使上之限制，即可
    能違背比例原則。再者，無罪推定原則不僅禁止對未經判決
    有罪確定之被告執行刑罰，亦禁止僅憑犯罪嫌疑就施予被告
    類似刑罰之措施，倘以重大犯罪之嫌疑作為羈押之唯一要件
    ，作為刑罰之預先執行，亦可能違背無罪推定原則。是刑事
    訴訟法第101條第1項第3款如僅以「所犯為死刑、無期徒刑
    或最輕本刑為5年以上有期徒刑之罪」，作為許可羈押之唯
    一要件，而不論是否犯罪嫌疑重大，亦不考量有無逃亡或滅
    證之虞而有羈押之必要，或有無不得羈押之情形，則該款規
    定即有牴觸無罪推定原則、武器平等原則或過度限制刑事被
    告之充分防禦權而違反比例原則之虞。」大法官會議解釋釋
    字第665號解釋理由書第2段之意旨可資照，被告係主動投案
    ，衡情應無逃亡或逃亡之虞，已如前述，是被告應不具有刑
    事訴訟法第101條第1項第1款之羈押事由，依上開解釋理由
    書之見解，尚不得僅以所犯為5年以上有期徒刑之重罪為羈
    押被告之唯一要件，故懇請撤銷原裁定，更為適當之裁定云
    云。
二、按被告經法官訊問後，認為犯罪嫌疑重大，而有下列情形之
    一，非予羈押，顯難進行追訴、審判或執行者，得羈押之一
    ：(一)逃亡或有事實足認有逃亡之虞者。(二)有事實足認為有湮
    滅、偽造、變造證據或勾串共犯或證人之虞者。(三)所犯為死
    刑、無期徒刑或最輕本刑為五年以上有期徒刑之罪者，刑事
    訴訟法第101條第1項定有明文。又按羈押被告之目的，在於
    確保訴訟程式之進行、確保證據之存在、真實及確保刑罰之
    執行，而被告有無羈押之必要，及羈押後其原因是否仍然存
    在，有無繼續羈押之必要，應否延長羈押，均屬事實認定之
    問題，法院有依法認定裁量之職權，自得就具體個案情節予
    以斟酌決定，如就客觀情事觀察，法院許可羈押之裁定在目
    的與手段間之衡量並無明顯違反比例原則情形，即無違法或
    不當可言，且關於羈押原因之判斷，尚不適用訴訟上之嚴格
    證明原則，而應適用自由證明程式。次按羈押之目的，除在
    於確保刑事偵查、審判程序之完成外，另亦有刑事執行保全
    之目的（最高法院98年度臺抗字第405 號裁定意旨參照）。
    再按，司法院釋字第665 號解釋認刑事訴訟法第101條第1項
    第3 款規定，於被告犯該款規定之罪，犯罪嫌疑重大，且有
    相當理由認為有逃亡、湮滅、偽造、變造證據或勾串共犯或
    證人之虞，非予羈押，顯難進行追訴、審判或執行者，得羈
    押之。於此範圍內，該條款規定符合憲法第23條條之比例原
    則，與憲法第8 條保障人民身體自由及第16條保障人民訴訟
    權之意旨，尚無牴觸，惟倘單以犯重罪作為羈押要件，除可
    能背離羈押應係不得已之最後手段性外，對被告武器平等與
    充分防禦權行使之限制，亦有違背比例原則之虞，更因無異
    刑罰之預先執行，違背無罪推定原則所禁止對未經判決有罪
    確定之被告執行刑罰，及禁止僅憑犯罪嫌疑就施予被告類似
    刑罰措施之精神。考諸上揭第3 款規定之法理，實係因被告
    所犯為死刑、無期徒刑或最輕本刑為5年以上有期徒刑之罪
    ，可以預期將受重刑宣判，其為規避刑罰執行而妨礙追訴、
    審判程序進行之可能性增加，國家刑罰權有難以實現之危險
    ，是為防免其實際發生，在此維持重大之社會秩序及增進重
    大公共利益限度內（憲法第23條），乃具有正當性。從而，
    基於憲法保障人民身體自由之意旨，被告犯上開重罪條款且
    嫌疑重大者，仍應有相當理由認為其有逃亡、湮滅、偽造、
    變造證據或勾串共犯或證人等之虞，法院斟酌命該被告具保
    、責付或限制住居等侵害較小之手段，均不足以確保追訴、
    審判或執行程序之順利進行，此際予以羈押，方堪稱係屬維
    持刑事司法權有效行使之最後必要手段。是被告縱然符合上
    揭第3款之羈押事由，法官仍須就犯罪嫌疑是否重大、有無
    羈押必要、有無不得羈押之情形予以審酌，非謂一符合該款
    規定之羈押事由，即得予以羈押（最高法院98年度臺抗字第
    668號、第703號裁定意旨參照）。
三、經查：被告甲○○涉犯毒品危害防制條例第4條第2項之販賣
    第二級毒品罪，經臺灣臺中地方法院檢察署檢察官以95年度
    偵續字第225 號追加公訴，經原審法院訊問，被告雖否認犯
    罪，惟有證人張啟仁於偵查中之證詞可證，並有0000000000
    行動電話之通聯紀錄、監聽譯文在卷可佐，形式上已足證明
    被告涉犯毒品危害防制條例第4條第2項犯罪嫌疑重大，至於
    上開證據之證據能力與證明力如何，均為審判期日調查之事
    項，並非審核被告羈押時，法院應調查之事項，原審據以認
    定抗告人本件販賣第二級毒品罪犯行，嫌疑重大，並非無據
    。又被告涉犯之毒品危害防制條例第4條第2項販賣第二級毒
    品罪嫌，乃法定本刑係最輕本刑7年以上有期徒刑之重罪，
    核與刑事訴訟法第101 條第1項第3款規定之事由相符。又稽
    之被告經原審傳喚、及囑託臺灣臺中地方法院檢察署代為拘
    提，均未到案，經原審發布通緝後，始於99年1 月11日到案
    ，足認其有逃亡之事實，抗告人雖辯稱係因工作因素欲以小
    三通之方式到中國處理公務，遭海關攔阻而滯留金門，並無
    逃亡之意圖云云，惟抗告人涉犯販賣第二級毒品罪，於偵查
    中經臺灣臺中地方法院檢察署檢察官於95年1 月12日諭知交
    保5 萬元，抗告人於交保後自有依據刑事訴訟法相關規定，
    配合檢察官、法院之偵查審理進度，於指定期日出庭之義務
    與認知，若有遠離住居所之可能，則應向承辦該案之檢察官
    或法院陳報，俾利相關傳喚文書之送達，抗告人明知其配合
    案件審理而應出庭應訊之義務，卻未為相關陳報，逕欲以小
    三通之方式離境，且遭海關人員攔阻後即滯留金門未歸，難
    謂其無逃亡之事實。考量被告自承其前於大陸經商，對大陸
    地區有一定程度之關係，若予釋放在外，恐有出境滯留不歸
    ，而有礙刑事審判程序之進行，難認無羈押之必要。原審法
    院訊問被告後，認有刑事訴訟法第101條第1項第1款、第3款
    等情形，裁定自99年1月11日起羈押3月，並非僅以被告涉犯
    該條項第3 款重罪羈押為唯一之事由，亦與司法院大法官會
    議解釋釋字第665 號解釋意旨無違。原審依自由之證明，認
    被告涉犯毒品危害防制條例第4條第2項販賣第二級毒品之重
    罪，嫌疑重大，所犯為最輕本刑五年以上有期徒刑之罪，有
    逃亡之事實，並審酌全案情節，認被告確有羈押之必要，而
    裁定予以羈押，經核並無違誤。抗告意旨否認有逃亡之意圖
    云云，指摘原裁定不當，為無理由，應予駁回。
四、據上論結，應依刑事訴訟法第412條，裁定如主文。
中    華    民    國    99    年    1     月    29    日
            刑事第七庭    審判長法  官  林  榮  龍
                                法  官  江  錫  麟
                                法  官  張  惠  立
上列正本證明與原本無異。
不得再抗告。
                                書記官  陳  慈  傳
中    華    民    國    99    年    2     月     1    日


司法院資訊處製作；財團法人民間司法改革基金會備份。
